【裁判字號】    97,台上,2102
【裁判日期】    971009
【裁判案由】    返還房屋等
【裁判全文】
最高法院民事判決            九十七年度台上字第二一○二號
上  訴  人  台灣工礦股份有限公司
法定代理人  ｈ ○ ○
訴訟代理人  蔡 鴻 斌律師
            柏 有 為律師
            張 峪 嘉律師
被 上訴 人  甲 ○ ○
            乙○○○
            丙 ○ ○
            丁 ○ ○
            戊 ○ ○
            己 ○ ○
            庚 ○ ○
            辛 ○ ○
            癸 ○ ○（原名羅國文）
            子 ○ ○
            丑 ○ ○
            寅○○○
            卯 ○ ○
            辰 ○ ○
            未 ○ ○
            申 ○ ○
            酉    ○
            戌 ○ ○
            亥 ○ ○
            天 ○ ○
            宇 ○ ○
            宙 ○ ○
            玄 ○ ○
            黃 ○ ○
            Ａ ○ ○
            Ｂ ○ ○
            Ｄ ○ ○
            Ｅ ○ ○
            Ｆ ○ ○
            Ｇ ○ ○
            Ｈ ○ ○
            Ｉ ○ ○
            Ｊ ○ ○
            Ｋ ○ ○
            Ｌ ○ ○
            Ｍ ○ ○
            Ｎ ○ ○
            Ｐ ○ ○
            Ｑ ○ ○
            Ｒ ○ ○
            Ｓ○○○
            Ｕ ○ ○
            Ｘ ○ ○
            Ｙ ○ ○
            ｄ ○ ○
            Ｚ ○ ○
            ａ ○ ○
            ｂ ○ ○
            ｅ ○ ○
            壬 ○ ○
            Ｔ ○ ○
            巳 ○ ○
            地 ○ ○
            Ｃ ○ ○
            Ｏ ○ ○
            Ｖ ○ ○（原名謝美齡）
            Ｗ ○ ○
            ｆ ○ ○
            ｇ ○ ○
共      同
訴訟代理人  徐 揆 智律師
            林 幸 慧律師
被 上訴 人  午○○○
            ｃ ○ ○
上列當事人間請求返還房屋等事件，上訴人對於中華民國九十六
年八月十四日台灣高等法院第二審更審判決（九十四年度上更(一)
字第一一八號），提起上訴，本院判決如下：
    主  文
原判決關於駁回上訴人對被上訴人ｆ○○以次二人之訴及該訴訟
費用部分廢棄。
原判決關於駁回上訴人對被上訴人甲○○以次五十七人、午○○
○以次二人之訴及該訴訟費用部分廢棄，發回台灣高等法院。
    理  由
本件上訴人主張：伊所有之門牌號碼台北市○○○路○段一八二
號地下室建物（下稱系爭地下室），係登記為伊公司名義，被上
訴人無正當權源，竟長期予以占有，輪流供停車使用，並按月收
費充作其所有仰德大廈之管理費，致伊受有相當於租金之損害等
情，爰依民法第七百六十七條、第一百七十九條及第一百八十四
條規定，求為命被上訴人返還系爭地下室及分別給付如第一審判
決附表八、九、十、十一所載金額之損害金，並自訴狀繕本送達
翌日起各加計法定遲延利息之判決。【上訴人於原審就原判決附
表二之人請求之損害金，減縮如同表所示之金額。另對第一審共
同被告崔立、曾琴珠、鄭淑惠、李美利及蔡銘輝、黃國疄等人為
請求部分，經第一審判決其敗訴後，已因其未上訴或上訴不合法
（裁定駁回上訴）而告確定。】
被上訴人（其中被上訴人ｆ○○以次二人之被繼承人陳玉釵於民
國九十二年五月二十九日死亡，被上訴人Ｚ○○以次三人之被繼
承人楊龍翔於九十三年三月十七日死亡，各由該繼承人於原審第
一次更審時承受訴訟）則以：伊等係向上訴人購買預售屋，買受
範圍包括系爭地下室，乃上訴人於房屋興建完成後，未併將地下
室所有權移轉登記予各買受人，致伊等取得房屋之面積不足。系
爭地下室既自始出賣並點交予伊等占有使用，上訴人從無異議，
竟於十八年後提起本件訴訟，顯規避移轉地下室所有權之責任。
又系爭地下室所屬之基地登記為全體住戶共有，上訴人並無所有
權，其無法律上之原因占有該基地，依不當得利及侵權行為規定
，應賠償伊等相當於租金之損害，自得與上訴人請求之租金損害
額抵銷等語，資為抗辯。
原審將第一審所為被上訴人敗訴之判決（除減縮部分外）廢棄，
改判駁回上訴人該部分之訴，無非以：(一)被上訴人ｄ○○經合法
通知，無正當理由未到場，核無民事訴訟法第三百八十六條各款
事由，爰依上訴人之聲請由其一造辯論而為判決。又ｆ○○以次
二人之被繼承人陳玉釵於九十二年五月二十九日死亡，上訴人具
狀聲明由該繼承人承受訴訟，核無不合。(二)查系爭地下室為上訴
人單獨所有，七十年十二月四日為第一次登記，坐落基地為台北
市○○段○○段八一二、八六一地號土地，被上訴人對該土地並
無所有權，為兩造所不爭，自堪信為真。按如無「持續」狀態，
不足以證明「現在」占有之事實，無現在占有之事實，則無排除
之必要。又占有係屬事實，為對於物之事實上管領力。本件上訴
人主張被上訴人占用系爭地下室停車位，已為被上訴人否認，且
其指系爭地下室足供規劃十七個停車位，縱不詳加規劃，亦至少
可停十輛汽車，為被上訴人占有等情，固提出照片為證，然由照
片觀之，系爭地下室僅停放少量汽車，各該汽車尚無證據證明係
被上訴人所有，該照片並不足證明被上訴人為系爭停車位之現在
或間接占有人。況被上訴人買受系爭建物與其是否占有系爭地下
室，系屬兩事，被上訴人係不同時間買受該建物，上訴人復否認
已將地下室點交，除非有占有系爭地下室之事實，否則不同時間
購買建物之被上訴人，不當然占有系爭地下室。上訴人依被上訴
人取得系爭建物之時間，認被上訴人自該時起占有系爭地下室，
亦不足取。另上訴人固以仰德大廈管理委員會曾於七十九年十二
月十三日回函謂：「本大廈地下室．．由全體住戶共組管理委員
會負責車位之規劃與管理」、「本大樓住戶『共同使用』十年總
是事實」，及該管理委員會委請蕭明哲律師回函稱「自始．．由
各區分所有權人．．使用至今」等語，但該管理委員會係於九十
二年十月二十八日始經台北市政府同意備查，該函文在八十四年
公布公寓大廈管理條例及九十二年間成立該管理委員會前所發，
被上訴人對起訴前並未成立該管理委員會，亦不爭執，該「所謂
之管理委員會」是否有權限代表當時住戶表示意見？尚有疑問。
再由公寓大廈管理條例第三十六條規定管理委員會之職務觀之，
系爭地下室不在管理委員會之職務範圍內，上訴人並未證明被上
訴人共同決議占用系爭地下室，當時之管理委員會縱使為職務範
圍外之占有地下室收取停車位費用行為，亦不等同被上訴人或其
前手之行為。至被上訴人Ｗ○○於九十年二月十二日以信函表示
：「本人購買此屋．．從未使用過地下室停車位，地下室之車位
分配使用，全由大廈管理委員會管理使用」，及於九十六年七月
十八日致函表示：「前於九十年二月十二日所寫信件，是憑想像
去臆測的，與實際事實有出入」，因該信函均係法庭外之陳述，
仍不足證明被上訴人占用該地下室，既無證據證明被上訴人占用
，自不生返還系爭地下室及給付損害金之問題。從而，上訴人據
以請求被上訴人返還系爭地下室及給付上述損害金本息，即非正
當等詞，為其判斷之基礎。
按提起第二審上訴，依民事訴訟法第四百四十條之規定，應於第
一審判決送達後二十日之不變期間內為之。本件被上訴人ｆ○○
以次二人之被繼承人陳玉釵雖於第一審九十二年七月十六日判決
前之同年五月二十九日死亡，但陳玉釵於該審曾委任徐揆智律師
為受有特別委任之訴訟代理人（見一審卷(二)一二～一四頁），並
經該律師於同年八月十八日收受該判決正本，有卷附送達證書足
據。上訴期間自判決送達之翌日起（住居原法院所在地，無須扣
除在途期間），算至同年九月八日（七日為週日，順延一日）止
，即告屆滿。茲陳玉釵之訴訟代理人或其繼承人迄未提起上訴，
該陳玉釵部分之第一審判決已告確定。乃原審迨於第一次更審時
，始以上訴人業於九十五年六月五日具狀聲明由ｆ○○以次二人
承受訴訟（分見原審上更(一)字二卷一三七、一四○、一四一頁）
，核無不合，並以「ｆ○○以次二人為上訴人」，逕就該確定部
分再為判決，在程序上已有違誤。又民事訴訟法第二百八十條第
一項、第三項規定，當事人對於他造主張之事實，於言詞辯論時
不爭執者，視同自認。當事人對於他造主張之事實，已於相當時
期受合法之通知，而於言詞辯論期日不到場，亦未提出準備書狀
爭執者，準用第一項之規定。查上訴人既於原審主張被上訴人占
有其系爭地下室，其中被上訴人ｄ○○於相當時期受合法之通知
，卻未於原審言詞辯論期日到場，亦未提出準備書狀爭執，原審
未適用該條項規定，視同該被上訴人自認占有之事實，亦有未合
。其次，被上訴人甲○○以次四十五人、Ｚ○○以次三人之被繼
承人楊龍翔及被上訴人午○○○，曾於第一審言詞辯論期日或提
出答辯狀，就系爭地下室之占用情形，具體表示：「我們全體被
告自認點交後占有」、「地下室既然自始即出賣給被告，且於房
屋起造完成點交房屋時，即一併將地下室交給被告等占有使用迄
今」（分見一審卷(二)九、二○、二一頁），且於原審更審時仍具
陳報狀載稱：「系爭地下室劃分八個車位，目前由大廈全體住戶
共同使用，先到先停，停滿為止．．停車使用、清潔費由全體住
戶共同分攤」等語（分見原審上更(一)字卷(五)一二一、一二五頁）
，原審未以上揭被上訴人自認之事實為判決之基礎，反以上訴人
未證明被上訴人占有系爭地下室而為其不利之論斷，自有可議。
又上訴人曾提出仰德大廈管理委員會七十九年十二月十三日復函
，載稱：「本大廈地下室．．由全體住戶共組管理委員會負責車
位之規劃與管理」、「本大樓住戶『共同使用』十年總是事實」
，以及該管理委員會委請蕭明哲律師回函稱「自始．．．由各區
分所有權人．．．使用至今」各等語（分見一審卷(一)二八○～二
八六頁），並主張被上訴人Ｗ○○於九十年二月十二日以信函向
第一審自認表示：「本人購買此屋，期間約有十三年不住在此，
從未使用過地下室停車位，地下室之車位分配使用，全由大廈管
理委員會管理使用」云云，以此參諸被上訴人上開自認占有之事
實以觀，可認被上訴人共同占有系爭地下室及車位無疑云云（分
見一審卷二七八頁及原審上更(一)字卷(五)一六○、一六一頁），稽
之仰德大廈管理委員會上揭回函，除經主任委員鄭明宗用章、蓋
有該管理委員會橢圓戳章外，復以仰德大廈管理委員會名義委請
蕭明哲律師回函，所提及之內容均與系爭地下室停車位租賃有關
，上訴人指被上訴人占有系爭地下室是否毫無足取？即非無再進
一步推求之必要。原審未遑詳為深究，遽以上述理由而為上訴人
敗訴之判決，尤嫌速斷。上訴論旨，執以指摘原判決不當，求予
廢棄，不能認為無理由。
據上論結，本件上訴為有理由。依民事訴訟法第四百七十七條第
一項、第四百七十八條第二項，判決如主文。
中    華    民    國  九十七  年    十    月    九    日
                      最高法院民事第六庭
                          審判長法官  朱  建  男
                                法官  顏  南  全
                                法官  林  大  洋
                                法官  陳  碧  玉
                                法官  王  仁  貴
      本件正本證明與原本無異
                                      書  記  官
中    華    民    國  九十七  年    十    月  二十一  日
                                                      V


司法院資訊處製作；財團法人民間司法改革基金會備份。
